臺灣臺南地方法院民事裁定
110年度家聲字第69號
聲    請    人
即反聲請相對人  邱献忠
代    理    人  陳寶華律師
相    對    人
即 反 聲 請 人  邱東祥
代    理    人  曾耀賢律師
相    對    人
即 反 聲 請 人  邱東元

相    對    人  邱英權
上列當事人間聲請給付扶養費事件，本院裁定如下：
    主      文
相對人丙○○應自本件裁定確定之日起至聲請人死亡之日止，按月
於每月5日前給付聲請人新臺幣3,600元；如不足1月者，依當月
實際日數與當月天數之比例計算。相對人丙○○如遲誤1期未履行
，其後12期之期間視為亦已到期。
聲請人即反聲請相對人丁○○其餘聲請駁回。
相對人即反聲請人乙○○、甲○○對聲請人即反聲請相對人丁○○之扶
養義務應予免除。
聲請程序費用由相對人丙○○負擔3分之1，餘由聲請人負擔。　反
聲請程序費用由聲請人即反聲請相對人丁○○負擔。　
    理      由
壹、程序部分：
    按數家事訴訟事件，或家事訴訟事件及家事非訟事件請求之
    基礎事實相牽連者，得向就其中一家事訴訟事件有管轄權之
    少年及家事法院合併請求，不受民事訴訟法第53條及第248
    條規定之限制；前項情形，得於第一審或第二審言詞辯論終
    結前為請求之變更、追加或為反請求。又家事非訟事件之合
    併、變更、追加或反聲請，準用第41條、第42條第1項及第
    43條之規定，家事事件法第41條第1項及第2項、第79條分別
    定有明文。本件聲請人丁○○請求相對人乙○○、丙○○、甲○○給
    付扶養費，相對人乙○○、甲○○提起反聲請，請求減輕或免除
    對聲請人之扶養義務，二者請求之基礎事實相牽連，與上揭
    條文規定並無不合，應予准許，合先敘明。
貳、實體部分；　　
一、本件聲請人即反聲請相對人丁○○（下稱聲請人丁○○）聲請及
    答辯意旨略以：　　　
（一）聲請人丁○○民國00年00月00日出生，與前妻施玉存育有
　　　相對人即反聲請人甲○○、乙○○（下稱反聲請人甲○○、乙○○
      ）、相對人丙○○等3名子女。聲請人丁○○已年邁，身體健
      康狀況不佳，獨自租屋生活，無固定收入，名下無財產，
      聲請人丁○○向區公所請領社會生活補助津貼遭拒，其原因
      乃係因聲請人丁○○尚有反聲請人甲○○、乙○○、相對人丙○○
      3名兒子為扶養義務人，且渠等係有資力之人，反聲請人
      甲○○、乙○○、相對人丙○○等既係聲請人丁○○之直系血親卑
      親屬，依法應對聲請人丁○○負有扶養義務，聲請人丁○○現
      今無法維持生活，不得已情形下，始向反聲請人甲○○、乙○○、相對人丙○○請求給付扶養費。
（二）參酌行政院主計處公布108年度臺南市平均每人每月消費
      支出為新臺幣（下同）20,114元，以此為計算基準，請求
      反聲請人甲○○、乙○○、相對人丙○○每人應按月給付聲請人
      丁○○7,000元之扶養費（計算式：20,114元÷3＝6,700元，
      取整數計算）。
（三）爰聲明：反聲請人甲○○、乙○○、相對人丙○○應自本裁定確
      定之日起至聲請人丁○○死亡之日止，每人按月於每月5日
      前，各給付聲請人丁○○7,000元，如不足一月者依當月實
      際日數與當月天數之比例計算。反聲請人甲○○、乙○○、相
      對人丙○○如遲誤一期未履行，其後12期之期間視為亦已到
      期。
二、反聲請人甲○○、乙○○之答辯意旨及反聲請意旨略以：
（一）自反聲請人甲○○、乙○○有記憶和印象開始，聲請人丁○○長
      期不斷對母親施玉存和反聲請人甲○○、乙○○、相對人丙○○
      3兄弟，為身體上、精神上及經濟上不法侵害之行為、壓
      迫，乃至層出不窮之騷擾行為。自反聲請人甲○○、乙○○3
      歲時起，對聲請人丁○○之印象即為「恐懼、害怕」。直到
      反聲請人甲○○高中畢業後離家就讀軍校，反聲請人乙○○大
      學畢業遠赴新竹工作後，聲請人丁○○前揭不法侵害、騷擾
      等行為才因斷絕聯絡而稍停。
（二）在反聲請人甲○○還沒上小學前，從小就經常看見聲請人丁○○對母親家暴，聲請人丁○○曾去跑了很長一段時間的遠洋
      漁船，反聲請人甲○○、乙○○、相對人丙○○3兄弟從小常搬
      去跟爺爺奶奶同住，印象中鮮少有父子間親子互動，聲請
      人丁○○從不拿錢回家給母親家用，母親為扶養反聲請人甲○○、乙○○、相對人丙○○3兄弟，辛苦工作賺錢。母親在臺
      南市南區新建路貸款買了一戶五樓公寓，同住期間聲請人
      丁○○與母親經常爭吵，聲請人丁○○賺的錢幾乎都花在吃喝
      玩樂、花天酒地上，幾乎都沒拿回來貼補家用。聲請人丁○○經常懷疑母親有不忠行為，接著就是不斷上演聲請人丁○○對母親家暴事件，反聲請人甲○○、乙○○、相對人丙○○3
      兄弟從小一直生活在恐懼之中。反聲請人甲○○就讀國小五
      年級左右、乙○○就讀國三15歲時，母親因再也受不了聲請
      人丁○○不斷的家暴，離家搬到外面去住。母親搬到外面住
      期間，經常會打電話回來關心家裡情況，也常常會買東西
      和拿錢給反聲請人甲○○、乙○○，及相對人丙○○3兄弟。母
      親不在家的這段時間，聲請人丁○○下班經常很晚才回到家
      ，每每一回來就是醉醺醺開始發脾氣訓斥反聲請人甲○○、
      乙○○、相對人丙○○3兄弟，晚上11、12點甚至是凌晨被聲
      請人丁○○吼叫起來訓話、謾罵，質詢有沒有跟母親聯絡！
      恐嚇如果不老實說就要打死反聲請人甲○○、乙○○、相對人
      丙○○3兄弟等等…每次過程至少半夜要走一、兩個小時。聲
      請人丁○○從來不管隔天反聲請人甲○○、乙○○、相對人丙○○
      3兄弟是不是還要上學讀書。
（三）跟聲請人丁○○同住在新建路這段時間，為了要當天的早餐
      和午餐飯錢，早上要上課會先去叫醒聲請人丁○○，叫醒聲
      請人丁○○時臉色都不好，有時還會罵人。到了晚餐聲請人
      丁○○只會叫反聲請人甲○○、乙○○、相對人丙○○3兄弟去海
      產店賒帳買炒飯回來吃。學校的其他費用反聲請人甲○○、
      乙○○、相對人丙○○3兄弟更不敢跟聲請人丁○○要，因為每
      次都會被罵。所以反聲請人甲○○、乙○○、相對人丙○○3兄
      弟大多從爺爺奶奶那邊要，或是直接跟母親要生活費。這
      樣的日子大約過了快3個月，爺爺奶奶把反聲請人甲○○、
      乙○○、相對人丙○○3兄弟接過去同住，但聲請人丁○○依然
      不放過反聲請人甲○○、乙○○、相對人丙○○3兄弟，每逢假
      日就會威嚇反聲請人甲○○、乙○○、相對人丙○○3兄弟，回
      去幫聲請人丁○○整理家務。反聲請人甲○○、乙○○、相對人
      丙○○3兄弟住在爺爺奶奶家裡，也經常得忍受其他叔叔們
      的冷嘲熱諷，過程中若發生不愉快就對反聲請人甲○○、乙○○、相對人丙○○3兄弟暴力相向，或是三字經直接辱罵等
      。
（四）從小到大聲請人丁○○從沒盡到責任，學費也都是爺爺、母
      親，還有反聲請人甲○○、乙○○自己就學貸款支應。生活費
      幾乎沒給過。從親戚處得知，108年8月間爺爺的房子被拍
      賣了400多萬，聲請人丁○○估計分到70多萬元，聲請人丁○○於107年間又從母親那邊索取了50萬元左右，才短短2、3
      年，聲請人丁○○又把錢全花光了。現在沒錢可以享樂，就
      又開始往反聲請人甲○○、乙○○、相對人丙○○3兄弟這邊來
      索取？
（五）如果反聲請人甲○○、乙○○、相對人丙○○3兄弟從小到大，
      聲請人丁○○曾有盡到作為父親的責任，身為子女的反聲請
      人甲○○、乙○○絕不會不理聲請人丁○○。偏偏聲請人丁○○就
      是社會上最糟的案例。自己吃喝玩樂，不負責任過了大半
      輩子，現在能花的資源都花光了，才想透過法律途徑，把
      念頭動到反聲請人甲○○、乙○○、相對人丙○○3兄弟身上。
（六）相對人丙○○，可能因為從小在聲請人丁○○長期不斷的精神
      、經濟上，甚至身體上不法侵害家暴行為陰影下長大，走
      上人生歪路，自高中起已失聯多年，在外混社會，聲請人
      丁○○從來也沒關心過相對人丙○○，相對人丙○○的失蹤讓反
      聲請人甲○○、乙○○和母親都很傷心。祈求法官能一併給相
      對人丙○○一個公正裁斷。
（七）聲請人丁○○最多大概就是母親離開後那3個月，每天給反
      聲請人甲○○、乙○○、相對人丙○○3兄弟各50元，解決早餐
      和午餐，接著晚餐讓反聲請人甲○○、乙○○、相對人丙○○3
      兄弟自己去熱炒店賒帳，聲請人丁○○一直沒有穩定的工作
      收入，又長期一直在外花天酒地，因此沒有賺錢回來養家
      、養妻兒，或拿錢給爺爺（當反聲請人甲○○、乙○○、相對
      人丙○○3兄弟的扶養費）。爰依民法第1118條之1第1、2項
      請求駁回聲請人丁○○之聲請，並反聲請對於聲請人丁○○之
      扶養義務予以免除或減輕。
（八）聲明：聲請免除反聲請人乙○○、甲○○對反聲請相對人丁○○
      之扶養義務。
三、本院之判斷：
（一）按直系血親相互間互負扶養之義務。負扶養義務者有數人
      而其親等同一時，應各依其經濟能力，分擔義務。民法第
      1114條第1款、第1115條第3項分別定有明文；又受扶養權
      利者，以不能維持生活而無謀生能力者為限。前項無謀生
      能力之限制，於直系血親尊親屬不適用之。因負擔扶養義
      務不能維持自己生活者，免除其義務。但受扶養權利者為
      直系血親尊親屬或配偶時，減輕其義務，民法第1117條、
      第1118條亦有明文。是扶養權利人如係不能維持自己生活
      之父母時，扶養義務人即子女縱因不能維持自己之生活，
      依法僅可減輕其義務，而不得全予免除，蓋此時之扶養，
      為生活保持之義務。次按扶養之程度，應按受扶養權利者
      之需要，與負扶養義務者之經濟能力及身分定之。故扶養
      費數額之多寡，亦應依此情形而為適當之酌定，不得僅以
      某一固定年度綜合所得稅扶養親屬之寬減額或免稅額為其
      唯一之標準定之（最高法院84年度臺上字第2888號裁判意
      旨參照）。
   1、查聲請人丁○○主張其共育有3名子女即反聲請人乙○○、相
      對人丙○○、反聲請人甲○○，及其名下無財產，已無法維持
      生活等情，有聲請人所提戶籍謄本（調字卷第15至19頁）
      ，及聲請人丁○○之稅務電子閘門財產所得調件明細表在卷
      可稽（聲字卷第140頁），堪可採信。
   2、又反聲請人乙○○109年度所得資料為1,496,978元，名下有
      房屋、土地、汽車各1筆，財產總額為3,996,410元；而相
      對人丙○○109年度所得資料為26,766元，名下無任何財產
      ；反聲請人甲○○109年度所得資料為1,061,951元，名下有
      房屋1筆、土地3筆，財產總額為2,192,554元等情，有反
      聲請人乙○○、相對人丙○○、反聲請人甲○○之稅務電子閘門
      財產所得調件明細表在卷可考（聲字卷第141至149頁）。
      茲審酌反聲請人乙○○、相對人丙○○、反聲請人甲○○整體經
      濟狀況，並審酌行政院主計處調查公布110年度臺南市平
      均每人每月消費支出20,745元，及臺南市政府公告111年
      度臺南市最低生活費14,230元等情，認聲請人丁○○每月之
      扶養費以18,000元計算，並由反聲請人乙○○、相對人丙○○
      、反聲請人甲○○按2：1：2之比例分擔為適當。是依反聲
      請人乙○○、相對人丙○○、反聲請人甲○○應負擔之比例計算
      ，反聲請人乙○○、相對人丙○○、反聲請人甲○○每月應負擔
      聲請人之扶養費各為7,200元、3,600元、7,200元。
（二）次按受扶養權利者對負扶養義務者無正當理由未盡扶養義
      務，且情節重大者，法院得免除其扶養義務。此觀民法第
      1118條之1第1項、第2項規定甚明。前開規定以受扶養權
      利者無正當理由對負扶養義務者未盡扶養義務，且情節重
      大為已足，不以受扶養權利者從未對扶養義務者履行扶養
      義務為限（最高法院103年度台簡抗字第73號民事裁定參
      照）。
   1、查反聲請人乙○○、甲○○主張聲請人丁○○於渠等年幼時無正
      當理由未盡扶養義務情節重大乙情，業據證人即反聲請人
      乙○○、相對人丙○○、反聲請人甲○○之母親、聲請人丁○○之
      前妻施玉存到庭證稱：伊與聲請人丁○○於民國66年結婚，
      婚後住在聲請人丁○○父母家，聲請人丁○○從事跑船工作，
      錢都交給聲請人丁○○父親，伊都沒有拿到錢，聲請人丁○○
      不跑船之後有去上班，但是還是沒有拿錢給伊，伊要上班
      ，聲請人丁○○會打電話去亂，三更半夜還會喝酒鬧事，大
      家都嚇死，民國77年間，伊與反聲請人乙○○、相對人丙○○
      、反聲請人甲○○，及聲請人丁○○搬出來到國宅同住，大約
      3年多即反聲請人乙○○15歲時伊就受不了聲請人丁○○頻頻
      對伊家暴，離家出外賺錢，但是暗中都還是有在關心三名
      小孩，伊每月薪水只有2萬多元，但還是會盡量節省自己
      拿約5千元給3名小孩，聲請人丁○○無法照顧反聲請人乙○○
      、相對人丙○○、反聲請人甲○○，聲請人丁○○自己賺的錢都
      不夠自己花，都要小孩去海產店賒帳，聲請人丁○○雖然有
      去償還，但會累積很長時間，小孩臉皮沒那麼厚，約一年
      多伊有回來一次，大概半年多伊又離家去賺錢，3個月後
      聲請人丁○○的父親就看不下去把反聲請人乙○○、相對人丙○○、反聲請人甲○○接回去同住，聲請人丁○○沒有一同住過
      去，自己留在國宅居住，聲請人丁○○沒有拿三名小孩的扶
      養費給聲請人丁○○的父母，因為聲請人丁○○自己都經常跟
      聲請人丁○○的父親拿錢等語（聲字卷第34至39頁）。而證
      人即聲請人丁○○之胞弟邱福雄雖到庭證稱：聲請人丁○○有
      在養家，三代同堂會拿錢給父母，也會拿錢給老婆，聲請
      人丁○○老婆離家十幾年，都是聲請人丁○○工作拿錢給伊父
      母養小孩，伊父母沒有在賺錢，一定要跟聲請人丁○○拿錢
      ，聲請人丁○○把反聲請人乙○○養到送去科技大學讀書，相
      對人丙○○不愛讀書，後來不知道有沒有去工作，反聲請人
      甲○○讀到專科，有助學貸款云云（聲字卷第194頁），惟
      反聲請人乙○○、相對人丙○○、反聲請人甲○○若自小均由聲
      請人丁○○扶養，證人施玉存離家十幾年，焉有反聲請人乙○○、相對人丙○○、反聲請人甲○○與母親即證人施玉存親厚
      ，卻對父親即聲請人丁○○視若寇讎之理？證人邱福雄上開
      證詞是否可信顯有疑義。況證人邱福雄嗣後又改稱：反聲
      請人乙○○、相對人丙○○、反聲請人甲○○小時候是跟聲請人
      丁○○及證人施玉存住在伊父母家，三代同堂，後來聲請人
      丁○○帶證人施玉存及反聲請人乙○○、相對人丙○○、反聲請
      人甲○○搬出去居住，後來證人施玉存離家出走，聲請人丁○○一個男人無法照顧三個小孩，所以就把反聲請人乙○○、
      相對人丙○○、反聲請人甲○○送回伊父母家照顧等語（聲字
      卷第195頁），核與證人施玉存上開有關其於77年間搬出
      聲請人丁○○父母家在外居住，嗣因不堪家暴離家出走，反
      聲請人乙○○、相對人丙○○、反聲請人甲○○則在不久後即由
      祖父接回同住等證詞內容相符，堪認證人施玉存此部分證
      詞與事實相符而可信。又證人施玉存證稱其離家時約為民
      國80年間（聲字卷第37頁），而反聲請人乙○○為民國00年
      生、相對人丙○○為民國00年生、反聲請人甲○○為民國00年
      生（見調字卷第15至19頁戶籍謄本），斯時約分別為14、
      13、12歲，均已有生活自理能力，若聲請人丁○○為負責任
      之父親，焉有不能照顧反聲請人乙○○、相對人丙○○、反聲
      請人甲○○，而需由父親將三名孫兒接回同住照顧之理？應
      以反聲請人乙○○、甲○○之指訴，及證人施玉存之證詞較為
      可信，即聲請人丁○○未能妥善照顧反聲請人乙○○、相對人
      丙○○、反聲請人甲○○，聲請人丁○○之父因不忍見三名孫兒
      之處境，始將反聲請人乙○○、相對人丙○○、反聲請人甲○○
      接回同住照顧。又證人邱福雄雖證稱聲請人丁○○有拿錢給
      其父母，其父母沒有在賺錢，一定要跟聲請人丁○○拿錢云
      云，惟嗣後又改稱：伊父親在反聲請人乙○○、相對人丙○○
      、反聲請人甲○○搬回同住時，有從事魚塭養殖，加減抓魚
      來賣，一天大約賺3、500元，伊只有在27歲時看過1次聲
      請人丁○○拿錢給伊父母等語（聲字卷第197至198頁），證
      人邱福雄既然僅親眼見過聲請人丁○○拿錢給父母1次，如
      何能確定聲請人丁○○長期固定拿錢給聲請人丁○○之父母以
      支應反聲請人乙○○、相對人丙○○、反聲請人甲○○之扶養費
      ？況聲請人丁○○縱使確曾拿錢給其父母，其性質究為孝親
      費或反聲請人乙○○、相對人丙○○、反聲請人甲○○之扶養費
      亦屬有疑。
　 2、又證人施玉存雖為反聲請人乙○○、甲○○之母親，且自承曾
      遭聲請人丁○○長期家暴嗣經法院判決離婚而與聲請人丁○○
      有怨隙，有偏頗反聲請人乙○○、甲○○之虞，惟證人邱福雄
      為聲請人丁○○之胞弟，且自承現與聲請人丁○○同住等語（
      聲字卷第199頁），亦有不實證述以迴護聲請人丁○○之動
      機，兩者證詞是否中立客觀憑信性同有疑義，惟以證人施
      玉存證詞內容前後一貫，而證人邱福雄之證詞則屢屢反覆
      ，且綜核其他事證後，應以證人施玉存之證詞較為合理如
      前述，是本件依反聲請人乙○○、甲○○之舉證，已可使本院
      達到聲請人丁○○確有於反聲請人乙○○、甲○○年幼時無正當
      理由未盡扶養義務，情節重大之心證，而依聲請人丁○○之
      反證，尚未能動搖本院前開心證，是以，反聲請人乙○○、
      甲○○請求免除其等對聲請人之扶養義務，即屬有據，聲請
      人丁○○請求反聲請人乙○○、甲○○給付扶養費，為無理由，
      應予駁回。
（三）從而，聲請人丁○○請求相對人丙○○應自本裁定確定之日起
      至聲請人死亡之日止，按月給付聲請人扶養費3,600元，
      為有理由，應予准許。聲請人其餘請求，為無理由，應予
      駁回。
（四）末依家事事件法第126條準用第100條第2項、第4項之規定
      ，為確保聲請人丁○○受扶養之權利，爰依上開規定，併諭
      知相對人丙○○逾期不履行時，喪失期限利益之範圍或條件
      。
四、依家事事件法第125條第2項、第104條第3項、第97條，非訟
    事件法第21條第2項，民事訴訟法第79條，裁定如主文。　
中　　華　　民　　國　　111 　年　　9　　月　　16 　　日
                家事法庭法　官　許嘉容
以上為正本係照原本作成。
如對本裁定抗告須於裁定送達後10日內向本院提出抗告狀，並應
繳納抗告費新臺幣1,000元。　
中　　華　　民　　國　　111 　年　　9 　　月　　16　　日
                         書記官  李雅涵